【裁判字號】    90,判,966
【裁判日期】    900601
【裁判案由】    新型專利異議
【裁判全文】
最  高  行  政  法  院  判  決                      九十年度判字第九六六號
    原      告  鴻海精密工業股份有限公司
    代  表  人  甲○○
    被      告  經濟部智慧財產局（承受原經濟部中央標準局業務）
    代  表  人  陳明邦
右當事人間因新型專利異議事件，原告不服行政院中華民國八十八年十月十四日台八
十八訴字第三七六九六號再訴願決定，提起行政訴訟。本院判決如左：
    主  文
原告之訴駁回。
訴訟費用由原告負擔。
    事  實
緣本件關係人臺灣莫仕股份有限公司於民國八十四年九月十八日以其「PCMCIA記憶卡
套件之金屬殼體改良構造」之特徵在於框架兩側緊鄰凸圍之部位各設一個以上相互對
稱之卡孔，金屬殼體相對於框架卡孔之外緣衍生一垂片，各垂片之兩側緣設一個以上
之棘齒，兩側間設間隙，藉垂片棘齒卡合於卡孔內而組合金屬殼體於框架等情，向被
告申請新型專利，經被告編為第00000000號審查、再審查，准予專利。公告
期間，原告以本案有違專利法第九十七條、第九十八條第一項第一款、第二款及第二
項規定云云，檢具申請在先並經核准專利之第00000000號「記憶卡之殼體結
構改良」新型專利案（以下稱引證一）及美國第0000000號、第000000
0號、第0000000號暨第0000000號等專利案（以下分別稱引證二、引
證三、引證四及引證五）之專利公告影本，對之提起異議。案經被告審查，為「本案
異議不成立。」之審定，發給八十七年十一月二十七日台專（判）○四○二四字第
一四二五八七號專利異議審定書。原告不服，提起訴願、再訴願，遞遭決定駁回，遂
提起本件行政訴訟。茲摘兩造訴辯意旨如次：
原告起訴意旨略謂：一、按專利法第九十八條第一項第一款規定：新型若係「申請前
已見於刊物或已公開使用」，則不應准予新型專利，為新型專利之新穎性要件。所謂
「申請前已見於刊物或已公開使用者」，並不以兩物品之形狀、構造或裝置完全同一
為必要，苟兩物品之創作動機、目的、構造、作用、技術及功效之主要部分相同，其
不相同之附屬部分，僅係習用技術之轉移，為一般業者所容易想到者，即難稱新穎（
行政法院七十三年判字一一八三號判決參照）。次按同條第二項規定：「新型係運用
申請前既有之技術或知識而為熟習該項技術者所能輕易完成且未能增進功效時，雖無
前項所列情事，仍不得依本法申請取得新型專利」，為新型專利之進步性要件。系爭
案係揭露一種PCMCIA記憶卡，其設有具凹部10以收容PCMCIA記憶卡之框架1，該框架1
兩框面外緣均設有凸圍11，用以圍住金屬殼體3。於框架1緊鄰於凸圍11之適當位置上
設有一個以上卡孔12，且在金屬殼體 3之相對位置上設有垂片30，該等垂片30之兩側
緣各設有數個棘齒300，同時在垂片30之兩側間設有間隙301。因此，藉將金屬殼體之
垂片擠迫入框架之卡孔內，並使棘齒緊密咬合於卡孔內壁上，以達使金屬殼體與框架
緊密結合之目的。查系爭PCMCIA記憶卡所設卡孔12及其相應之垂片30，而在引證一、
二、三中皆揭示有與該卡孔12完全相同之嵌合孔、狹槽及扣孔，且揭示有與垂片30之
目的、功效相同之嵌合突板、垂片及扣片；系爭案之垂片30兩側緣各設有數個棘齒30
0，並於垂片之兩側間設有間隙301，該等結構亦已為引證四、五之固持元件完全揭露
。顯見系爭案所謂結構特徵已揭示於引證一、二、三、四及五中，且系爭案所為者，
僅係將習用引證四、五之兩側緣設有棘齒且兩側間設有間隙之固持元件應用於引證一
、二、三之嵌合突板、垂片及扣片而為所謂特徵元件之垂片30，故系爭案純係習知技
術及知識之轉化、轉用，要難謂符合新型專利之新穎性、進步性要件。而依吾國專利
法之立法精神，一件創作必須同時具有新穎性及進步性要件，方能准予專利。系爭案
不具新型專利新穎性及進步性要件至為明顯。二、查原處分謂：「引證四與引證五中
並未涉及一框架與一金屬殼體之嵌卡接合，故其並不具有與本案專利特徵相同之技術
內容。」而不予採證。惟據前所述並參照系爭案第一、二圖及其創作背景可明顯發現
，系爭案相對習知技藝唯一創作之處僅在該具棘齒之垂片與卡孔之卡合結構，至於框
架與金屬殼體乃屬習知技術，非其創作內容，而該所謂創新改良之具棘齒之垂片與卡
孔之卡合結構，早已揭露於引證四與引證五中，亦即系爭案之技術特徵已為引證四、
五所揭示。雖引證四、五與系爭案不屬同種產品，但同屬電連接器技術領域，且所達
功效均係使棘齒緊密咬合於卡孔之內壁上以達緊密結合之目的，專利審查基準有關進
步性之判斷原則述及：「某一技術領域之既有技術、知識被轉用至它技術領域，．．
．惟如此之轉用，如係於類似或相同之技術領域中進行，而未產生某一新功效或增進
某種新功效，則此種轉用，視為熟習該項技術者所能輕易完成且未能增進功效者」，
是以系爭案不符新型專利要件至為明顯，而原處分以非屬其技術內容之習知技藝予以
論結，實屬不當。次查原處分係以引證二、三、四及五分別與系爭案比對後，以各別
證據「並不具有與系爭案專利特徵相同之技術內容」，率為異議不成立之審定，然其
認事不清而用法顯有違誤：原告持相關證據提起異議，並非單僅爭議系爭案之新穎性
，而係進一步依據專利法第九十八條第二項規定，爭議系爭案之進步性。按被告之專
利審查基準於判斷系爭案之進步性時，應先組合「同一證據之不同部分內容」或「不
同證據之部分內容」後，方可與系爭案作比對，此等先組合不同內容或證據再予比對
之方式，相較於以單一證據之整體作為比對基礎之新穎性要件，截然不同。況且若不
以此等方式來判斷進步性，而僅以單一證據之整體作為認定依據，則進步性要件將無
異於新穎性要件。然查，原處分明顯未審究系爭案之進步性，其僅以引證二、三、四
或五各單獨與系爭案做比較後，逕謂異議各項證據「並不具有與系爭案專利特徵相同
之技術內容」，並依此直接判定無違專利法第九十八條第二項規定，完全未在組合引
證二、三、四及五的前提下，審究系爭案之進步性，該等處分自屬違法。承前述，判
斷系爭案之進步性應組合引證二、三、四及五之內容而予比對，準此，系爭案顯不具
進步性。系爭案之技術特徵在申請前已為引證二、三、四及五所充分揭露，任何熟習
連接器技術之人士在見到引證二或三或四或五所揭示之內容後，自能輕易組合而產生
如同系爭案之創作。蓋系爭案僅係將引證四或五所揭露之固持元件等效轉用至引證二
或三，然原處分並未就系爭案「在相同技術領域（連接器技術領域）為一等效轉用或
單純組合」等不符專利法及專利審查基準相關規定處加以審究，而僅憑外觀上之表面
差異即認定系爭案具新穎性，並在未考量進步性之比對基礎不同於新穎性之前提下，
率而認定系爭案具有進步性，顯屬違誤。三、訴願決定謂：系爭案具有「咬合加上嵌
卡之雙重機制」，蓋「引證四與五均僅具緊迫咬合機制，而無嵌卡之機制，故系爭案
具有功效之增進」。惟系爭案於其說明書中對訴願決定之所謂系爭案之垂片具有「嵌
卡之機制」功能隻字未提，且並未於其權利要求項中對「嵌卡之機制」功能有所主張
，系爭案之權利要求主張為「該金屬殼體衍生之垂片藉由棘齒導引並壓縮間隙後產生
之回復力，使垂片之棘齒更緊緊咬合於該卡孔內，達到緊密卡合者」，即只主張「咬
合之機制」功能。然，經濟部訴願審查委員會卻據系爭案說明書圖式第三圖中之垂片
棘齒嵌卡於卡孔為由，作出系爭案之垂片具有「嵌卡之機制」功能之決定，顯有未合
。若該決定認事用法正確，則又何以不據引證五之說明書圖式第六、七圖而認為引證
五亦具「嵌卡之機制」功能，因引證五之說明書圖式第六、七圖中也有二棘齒嵌卡於
孔緣。甚為遺憾的是，該委員會對系爭與引證五作了不同的認定決定，而竟為「故系
爭案具有功效之增進」之決定，其用法違誤甚為明顯。四、再訴願決定固堅持訴願決
定所謂之系爭案具有咬合與嵌卡雙重功效，引證四及五只具有咬合功效，故系爭案有
功效之增進云云。然系爭案之說明書中對再訴願決定所謂之嵌卡功能隻字未提，且於
申請權利要求範圍內也未主張，再訴願決定所謂系爭案具有嵌卡功能實已置為無據可
考之境地，而再訴願決定謂「惟引證四及五機構整體設計僅能發揮緊迫咬合之機制，
因無卡可嵌，自無法產生嵌卡之作用」更為違誤。專利說明書之圖式所示僅為其該專
利之一實施例，且並不限於此，是以系爭案之第三圖及引證五之六、七圖所示之棘齒
並不限於圖示之形狀。如所述之圖示，引證五與系爭案均有一對棘齒卡於孔之外側。
既然引證五「無卡可嵌」，何以系爭案又有卡可嵌？再訴願決定謂「引證四與五之咬
合技術係應用於電腦連接器，與本案係運用於記憶卡之領域不同，咬合技術雖為習知
眾多結構結合方式之一種，惟配合於不同結構常產生不同之功效」，雖眾多習知結構
結合為一體常會產生不同之功效，但系爭案卻並未產生不同之功效，即其功效仍係咬
合之功能。且記憶卡通常係經由連接器電性連接於電腦，實難謂二者技術領域不同。
是以「並非僅簡單將之運用即可」係為違誤之決定。五、綜合上述，本案原處分審定
異議不成立、而訴願、再訴願決定遞予維持，均有違法，請判決將之一併撤銷等語。
被告答辯意旨略謂：一、證據一與系爭案之非同一性已述明於本件異議審定書理由(三)
，兩者之整體接合機構不相同，且證據一並未揭示系爭案專利特徵中垂片兩側緣所設
置之複數棘齒及其兼具咬合、引導及嵌卡之多重機制，故兩者並非同一創作。二、在
技術手段上，框架與金屬殼體雖係已習知者，但系爭案在兩者上分別設置互相匹配之
多棘齒垂片與卡孔，而形成兩者之接合機構，則在整體之構造及形狀上，仍有新穎之
內容。相較之下，證據四與證據五均未揭示上述系爭專利特徵之接合機構與框架及金
屬殼體之結合，故整體之構形及對應產生之功效亦與系爭案不同，系爭案具可有效接
合一框架及一金屬殼體之功效，仍具有功效上之增進。三、系爭案以具有複數棘齒之
垂片，用以導引及壓縮間隙而擠迫進入相對之卡孔，且以該棘齒咬合於卡孔內壁，同
時並以棘齒嵌卡於卡孔之孔口兩外側壁，其機制可明確地由說明書第三圖看出來。相
較之下，證據一僅能嵌卡而不能緊迫咬合；證據二僅能單方向嵌卡而亦不能咬合；證
據三之嚙合機制不明，難以比較；證據四及五均僅具有緊迫咬合機制，而無明確之嵌
卡機制，這可由證據五之第六及七圖中其棘齒實際上並未嵌卡於卡孔之孔口兩側壁上
看出；故系爭案雖是已習知之棘齒垂片技術手法之運用，但仍具有整體之新穎構形且
提供一新的結構體之接合機構，因而有功效之增進，其仍合乎新型專利之要件。原處
分並無違法，請判決駁回原告之訴等語。
    理  由
按稱新型者，謂對物品之形狀、構造或裝置之創作或改良，為專利法第九十七條所規
定。又公告中之新型，任何人認有違反專利法第九十七條至第九十九條規定而向專利
專責機關提起異議者，依同法第一百零二條第一項規定，除應備具異議書外，並應附
具證明文件；從而有無違反專利法規定之情事，依法應由異議人附具證據供查。本件
被告以引證一公告日期在本案申請日之後，並非本案申請前即已公知，引證一金屬框
周邊向下突設之嵌合突板兩側之勾部及內勾扣之板體係分別嵌扣於膠殼框體之嶡合孔
及底部而接合，其整體接合機構與本案不同，並非同一創作；引證二於第二項申請項
述明第一及第二蓋體各設勾部勾入框體外緣之槽孔，但勾部與槽孔之組合方式係使蓋
體與框體可以接合或分離，並非如本案之強迫干涉不可分離，引證二未具有與本案特
徵相同之技術內容；引證三述框體開口係由嚙合之蓋體包覆，但圖不能明確看出相
關之嚙合機構，無法確定引證三具有與本案特徵相同之技術內容；引證四及引證五用
以固定連接器殼體至電路組合（板）之定位件下半部之兩側棘齒中央間隙之構形雖與
本案之垂片相似，但未涉及框架與金屬殼體之嵌卡接合，亦不具與本案特徵相同之技
術內容。本案無違專利法第九十七條、第九十八條第一項第一款、第二款及第二項規
定，乃為本案異議不成立之審定。原告不服，循序提起行政訴訟，主張：引證一在膠
殼框體二側緣前端及後側緣二邊開設嵌合孔，在金屬框周邊對應設置嵌合突板，與本
案卡孔，垂片相同；引證二揭示收容記憶卡之連接器系統，包括形成凹部容置記憶卡
之框架，框架兩側之邊緣部外周緣設凸圍圍住金屬殼體，框架緊鄰凸圍之適當位置設
有一個以上之狹槽，與本案之框架、金屬殼體及卡孔構造一致；引證三亦揭示與本案
相同之框體及金屬殼體之結構，並揭述框體及金屬殼體間嚙合之形式；引證四、五分
別揭示以側邊棘齒作為固持用之固持元件，恰如本案在棘齒間設間隙使用固持元件分
別呈ㄇ形或Ｖ形，本案藉垂片棘齒卡合於卡孔內之結構特徵為引證四、五所揭露云云
。但查引證一整體接合機構包含以金屬框周邊向下設置之嵌合突板配合嵌插於膠殼框
體兩側緣前端及後側緣兩邊開設之嵌合孔，及以金屬框兩側邊向下延設、向內勾扣之
板體抱持膠殼框體底部；本案則以金屬殼體衍生之垂片之棘齒咬合於框架兩邊之卡孔
，且引證一之嵌合突板僅具有前端之單一突勾部，本案之垂片則明確界定兩側緣設一
個以上之棘齒，棘齒導引並咬合、嵌卡於卡孔上，本案垂片所具有之複數棘齒及其咬
合暨嵌卡之雙重機制顯未見於引證一，兩案並非同一創作，亦即引證一之嵌合突板及
對應之嵌合孔，與本案之扣合手段結構不同。引證四及五之申請專利標的主體係應用
於連接器之固定，與本案應用於記憶卡不同，縱其中有相似之元件，惟應用之主體不
同，亦即在技術手段上，框架與金屬殼體雖係習知者，但本案分別設置匹配之多棘齒
垂片與卡孔，其整體之構造與形狀均未見於引證四及五；本案之垂片具有複數棘齒，
可用以導、壓縮間隙而擠迫進入相對之卡孔，藉間隙被壓縮後產生之回復力，使垂片
之棘齒更咬合於卡孔內，兼具嵌卡之機制，如本案第三圖所示之咬合加上嵌卡之雙重
機制及較佳之接合功效，均未見於引證二、三、四、五。引證一僅具單純之嵌卡機制
，並無緊迫咬合之機制；引證二僅具單機制，無咬合機制；引證三之嚙合機制不明，
無法與本案互相比較；引證四及五僅具緊迫咬合機制，無嵌卡之機制，本案具有增進
之功效。引證二及三扣合元件之結構及手段與本案不同，引證四及五之垂片結構雖與
本案類似，惟其應用主體、整體配置及相對應之扣孔配置結構不同。引證諸案不足以
證明本案有違專利法第九十七條、第九十八條第一項第一款、第二款及第二項規定。
又本案之垂片構造於兩側緣設一個以上之棘齒及於兩側間設間隙之結構設計與引證一
之垂片僅設有兩側之勾部不同，所產生之咬合功效及彈性回復力亦不同，自難謂二案
係相同之機制。引證四及五之咬合技術係應用於電腦連接器，與本案係運用於記憶卡
之領域不同，咬合技術雖為習知眾多結合方式之一種，然配合於不同結構常產生不同
之功效，且為因應咬合技術之運用，整體結構必須考慮咬合部分作配合式之整體設計
，並非僅簡單將之運用即可，引證四及五並未揭示相同於本案咬合機制運用於記憶卡
之結合結構，本案具有新穎性。次查原決定係以引證四及五之咬合機制應用於連接器
，使棘齒與卡孔產生咬合及嵌持之功能，惟引證四及五機構整體設計僅能發揮緊迫咬
合之機制，因無卡可嵌，自無法產生嵌卡之作用，惟當棘齒與卡孔之嵌合技術運用於
本案時，便能發揮咬合及嵌卡之雙重功效，本案具有增進之功效，此有財團法人工業
技術研究院機械工業研究所八十八年四月二十一日（八八）工研機審字第四四九號訴
願審查意見書及八十八年八月四日（八八）工研機審字第九○八號再訴願答辯意見書
附訴願卷足憑。查該機械工業研究所乃國內有關機械工業之學術權威機構，其審查意
見分析詳盡，見解客觀，應足堪採信。茲原告復起訴為如事實欄所載之主張。但查引
證一與本案非具同一性，兩者之整體接合機構不相同，且引證一並未揭示本案專利特
徵中垂片兩側緣所設置之複數棘齒及其兼具咬合、引導及嵌卡之多重機制，故兩者並
非同一創作。次在技術手段上，框架與金屬殼體雖係已習知者，但本案在兩者上分別
設置互相匹配之多棘齒垂片與卡孔，而形成兩者之接合機構，則在整體之構造及形狀
上，仍有新穎之內容。相較之下，引證四與引證五均未揭示本案專利特徵之接合機構
與框架及金屬殼體之結合，故整體之構形及對應產生之功效亦與本案不同，本案具可
有效接合一框架及一金屬殼體之功效，仍具有功效上之增進。又本案以具有複數棘齒
之垂片，用引導引及壓縮間隙而擠迫進入相對之卡孔，且以該棘齒咬合於卡孔內壁，
同時並以棘齒嵌卡於卡孔之孔口兩外側壁，其機制可明確地由說明書第三圖看出來。
相較之下，引證一僅能嵌卡而不能緊迫咬合；引證二僅能單方向嵌卡而亦不能咬合；
引證三之嚙合機制不明，難以比較；引證四及五均僅具有緊迫咬合機制，而無明確之
嵌卡機制，這可由引證五之第六及七圖中其棘齒實際上並未嵌卡於卡孔之孔口兩側壁
上看出；故本案雖是已習知之棘齒垂片技術手法之運用，但仍具有整體之新穎構形且
提供一新的結構體之接合機構，因而有功效之增進，其仍合乎新型專利之要件。從而
，被告所為本案異議不成立之審定，並無違誤。一再訴願決定，遞予維持，亦俱無不
合。原告起訴論旨，難謂有理，應予駁回。
據上論結，本件原告之訴為無理由，爰依行政訴訟法施行法第二條、行政訴訟法第九
十八條第三項前段，判決如主文。
中    華    民    國     九十        年      六      月       一        日
                    最 高 行 政 法 院  第 三 庭
                                審 判 長 法  官      曾  隆  興
                                         法  官      吳  明  鴻
                                         法  官      徐  樹  海
                                         法  官      鄭  淑  貞
                                         法  官      林  家  惠
右  正  本  證  明  與  原  本  無  異
                                         法院書記官  陳  盛  信
中    華    民    國     九十        年      六      月       四        日


司法院資訊處製作；財團法人民間司法改革基金會備份。
